臺灣板橋地方法院民事判決　八十八年簡上字第二九○號
　　上　訴　人　甲○○
　　複　代理人　魏碧雲
　　被 上 訴人　乙○○
右當事人間請求給付會款事件，上訴人對中華民國八十八年六月八日本院板橋簡易庭
八十八年度板簡字第六八八號第一審判決提起上訴，本院判決如左：
    主    文
原判決關於駁回上訴人後開第二項之訴部分，及該部分假執行之聲請，並訴訟費用之
裁判廢棄。
被上訴人應給付上訴人新台幣貳拾萬元，及自民國八十七年十二月十八日起至清償日
止，按年息百分之五計算之利息。
其餘上訴駁回。
第一、二審訴訟費用，由被上訴人負擔二分之一，餘由上訴人負擔。
    事    實
甲、上訴人方面：
  壹、聲明：除聲明原判決廢棄外，並第一審聲明減縮為被上訴人應給付上訴人新台
      幣（下同）四十萬二千九百五十元，及自民國（下同）八十七年十二月十八日
      起至清償日止，按年息百分之五計算之利息。
  貳、陳述：除與原判決記載相同者，茲引用之外，補稱：
    一、原審判決認為上訴人所提互助會簿影本予所傳證人之證言不足以證明被上訴
        人確曾參加系爭互助會，顯然誤解採證法則。蓋上訴人於一審審理時所當庭
        提出之證物即互助會簿，其內有被上訴人得標時所親手所簽之簽名及蓋章，
        已足以證明被上訴人參與互助會及標會之事實。且本件被上訴人對其簽名及
        蓋章之真正並未爭執，故足以推定上開互助會簿之真正及證明被上訴人不僅
        參加互助會，更分別於七十二年九月十日與七十二年十二月十日得標領走會
        款後，只繳納五萬元後即拒繳納死會會款，避不見面至今。更何況，參與同
        一互助會之會員劉宜來及王碧義二人亦作證證明被上訴人確有參與系爭互助
        會，依上訴人所提出互助會簿上簽收人被上訴人「乙○○」之字跡，與被上
        訴人於原審八十七年十二月三十日聲明異議狀具狀人「乙○○」之字跡，其
        中「黃」、「平」之筆劃及字跡甚為相同，顯係出自同一人，自可強力佐證
        上開會款簽收係被上訴人所為。原審未加詳查，認上訴人未能證明被上訴人
        參與互助會，顯已違背證據法則及經驗法則。
    二、被上訴人於七十二年九月十日及同年十二月十日分別標得會款，並於七十二
        年九月十四日及七十二年十二月十四日向上訴人領得得標款二十一萬四千二
        百元及二十三萬八千七百五十元，嗣後除繳納五萬元外，餘四十萬二千九百
        五十元至今未還，而從其第一次於七十二年九月十四日向上訴人取得得標款
        迄上訴人於八十二年九月十一日聲請支付命令之日止，並未逾十五年。且互
        助會結束之時間為七十五年一月十日，被上訴人收取得標款後尚有給付死會
        會款，故被上訴人以時效抗辯，顯無理由。且若依被上訴人所言，於七十二
        年九月十日得標後即倒閉，則豈有可能會在七十二年十二月十日再次標得會
        款？
    三、上訴人均係至被上訴人家收取會款，被上訴人兩次得標均係上訴人將得標款
        拿去被上訴人住處交予被上訴人，由被上訴人點收清楚後，方親自簽名及蓋
        章。王金榮是被上訴人太太的弟弟，王金榮該會標到後，被上訴人亦是簽具
        被上訴人自己名字收取得標款。七十二年九月十日該會次是被上訴人親自前
        出標並得標，同年十二月十日則是委託非互助會會員之他人前來代為出標及
        亦得標，但當時前來代理被上訴人出標之人已經死亡。
    四、倘互助會簿上被上訴人名義之簽名及蓋章係偽造，被上訴人必定會追究上訴
        人刑事責任，何以被上訴人至今未曾未此主張，足證上訴人之主張確有所據
        。互助會簿上被上訴人「乙○○」之簽名與被上訴人所簽之分管契約至為吻
        合，更可佐證被上訴人答辯不實。
  參、證據：援用第一審所提證據，並提出分管合約書影本一件，及聲請本院向台北
      縣三峽戶政事務所調取被上訴人歷次印鑑證明申請書及其他戶政登記之申請書
      資料，連同互助會簿上之被上訴人簽名章等資料，併送請法務部調查局及憲兵
      司令部刑事鑑識中心鑑定，上訴人所提之互助會簿上之被上訴人簽名是否為被
      上訴人之筆跡等事項。
乙、被上訴人方面：
  壹、聲明：
    一、上訴駁回。
    二、如受不利判決，願供擔保免為假執行。
  貳、陳述：上訴人未於言詞辯論期日到場，惟據其在原審及本院準備程序筆錄所提
      之書狀陳述略稱：
    一、被上訴人一再主張並未以自己或王金榮之名義參加由上訴人所擔任會首之系
        爭互助會，是有關上訴人所提出得標單上，被上訴人之簽名及印章，均屬偽
        造，非被上訴人之簽名或印章，就此部分，被上訴人自始即有爭執，並非未
        有爭執。
    二、上訴人所舉證人劉宜來及王碧義二人，被上訴人均不認識，彼等如何證明被
        上訴人有參加互助會，純係上訴人片面之詞。而上訴人明知會單上之被上訴
        人之簽名及印章均非被上訴人所為，否則如會單上之簽名及印章係被上訴人
        所為，其豈有可能遲至十五年後始提起本件訴訟。縱如上訴人所述，被上訴
        人係於七十二年九月十日得標後即告倒閉，則自七十二年九月十日迄上訴人
        聲請支付命令之八十七年九月十一日止，已逾十五年之請求權時效。
  參、證據：未提出任何證據。
    理    由
甲、程序方面﹕
  一、被上訴人受合法通知，未於言詞辯論期日到場，核無民事訴訟法第三百八十六
      條所列各款情形，爰依上訴人之聲請，由其一造辯論而為判決，合先敘明。
  二、按訴之變更或追加，非經他造同意，不得為之。但擴張或減縮應受判決事項之
      聲明者，不在此限。民事訴訟法第四百三十六條之一第三項、第四百四十六條
      第一項、第二百五十五條第一項第三款定有明文。本件上訴人於原審起訴請求
      被上訴人應給付四十萬二千九百五十元及自七十五年一月十六日起算十二年之
      法定遲延利息二十四萬一千七百七十元，其於案件上訴本院後，減縮聲明請求
      被上訴人給付四十萬二千九百五十元，及自支付命令送達翌日即八十七年十二
      月十八日起至清償日止，按年息百分之五計算之法定遲延利息，經核與上開規
      定相符，應予准許。
乙、兩造爭執要旨：
  一、本件上訴人起訴主張被上訴人分別以自己名義及王金榮名義參加其所召集並擔
      任會首之系爭互助會兩會，會期自七十二年九月十日起至七十五年一月十日止
      ，每月十日標會，每會一萬元，會員共計二十九名。被上訴人先後於七十二年
      九月十日（第一會次）及七十二年十二月十日（第四會次）各標得一會，並於
      同年九月十四日及同年十二月十四日向上訴人領取得標款二十一萬四千二百元
      及二十三萬八千七百五十元，共四十五萬二千九百五十元；依互助會約定，被
      上訴人應分別自七十二年九月十日及七十二年十二月十日起至七十五年一月十
      五日止，每月每會各給付一萬元予原告。惟被上訴人僅給付五萬元，尚餘四十
      萬二千九百五十元未給付，從此避不見面。為此本於會款給付請求權，請求被
      上訴人給付如上訴聲明第二項所示之會款及法定遲延利息等語。
  二、被上訴人則以：伊並未參加互助會，否認互助會簿上伊名義簽名及印章之真正
      ，又縱如上訴人所稱伊有參加系爭互助會，於七十二年九月十日標取會款，嗣
      未按期繳納會款為真，然上訴人之請求，亦已罹於十五年之消滅時效等語，資
      為抗辯。
丙、得心證之理由：
  一、上訴人主張被上訴人分別以其名義及訴外人王金榮名義參加系爭一萬元之互助
      會兩會，雖據其提出互助會簿原本一份為證，惟訴外人王金榮名義之該會，既
      然會員名義係王金榮，並非被上訴人，縱使上訴人陳明被上訴人於七十二年九
      月十日代王金榮出標及得標（見本院八十八年十一月九日準備程序筆錄），並
      將係將第一次會期會員王金榮之得標款二十一萬四千二百元交付予被上訴人點
      收，被上訴人亦於互助會簿上具領後簽名等情，亦僅得認為被上訴人外觀上具
      有代理王金榮出標及受領得標款之代理權而已，該會既為王金榮之會，上訴人
      未能就王金榮名義之會確實即係被上訴人所參加乙節，提出證明以實其說，則
      尚難認為上訴人得逕向被上訴人請求會員王金榮應繳納之會款，是其該部分之
      請求，非有理由。
  二、上訴人所提出之互助會簿上有被上訴人為會員參加系爭互助會一會之記載，被
      上訴人雖否認參加系爭互助會，並否認互助會簿上其簽領得標款之簽名及印章
      之真正。惟查，本院依上訴人之聲請向台北縣三峽戶政事務所調取被上訴人印
      鑑登記、印鑑聲請書原本各一份、遷入戶籍登記申請書原本三份，連同被上訴
      人八十七年十二月三十一日聲明異議狀上之親筆簽名、互助會簿原本上之被上
      訴人名義簽名及印章、分管契約彩色影本等資料，送請憲兵司令部刑事鑑識中
      心鑑定本件互助會簿原本上被上訴人「乙○○」簽名筆跡，與前開所調取資料
      上之「乙○○」之簽名筆跡，是否為同一人所書寫之事項，經憲兵司令部刑事
      鑑識中心以初步觀察法及特徵歸納比對法鑑定結果認為：「送鑑互助會簿第八
      頁右下方『乙○○』簽名字跡與八十八年度板簡字第六八八號卷宗第四頁反面
      具狀人『乙○○』簽名字跡（即被上訴人前開聲明異議狀上之親自簽名筆跡）
      、分管契約彩色影本及八十七年七月三十日印鑑登記證明申請書、暨八十八年
      十一月三日印鑑登記證明申請書上之『乙○○』簽名字跡個性、慣性及特徵均
      相符」，此有憲兵司令部刑事鑑識中心九十一年七月二十三日（九一）綱得字
      第○九五三五號鑑定通知書一份存卷足稽，堪認上訴人主張互助會簿上被上訴
      人簽名及印章係被上訴人所親自簽名及蓋章乙節，應可採信，被上訴人否認簽
      名之印章真正，顯非足取。至於憲兵司令部刑事鑑識中心之前開鑑定結果雖另
      認為：「送鑑互助會簿第八頁右下方『乙○○』簽名字跡，與八十四年十月十
      六日台北縣三峽鎮戶政事務所人口遷徙登記申請書及八十八年三月三十一日遷
      入戶籍登記申請書上之『乙○○』簽名字跡不符。」（見卷附之前開鑑驗通知
      書），惟查，現行及八十八年十一月二十四日修正前之印鑑登記辦法第五條均
      規定要求申請印鑑登記必須由當事人填具印鑑登記申請書及印鑑條各一份「親
      自辦理」，亦即當事人之申請印鑑證明申請書應親自簽名，而八十七年三月四
      日修正前之戶籍法施行細則第十八條則規定：「戶籍登記申請書，除應載明申
      請人姓名、住址、申請日期及當事人之戶長外，並應依左列規定記載之：．．
      ．」，則未要求當事人親自辦理戶籍登記事項，亦可由他人代理為之。因此，
      雖然前揭鑑定結果認為八十四年十月十六日台北縣三峽鎮戶政事務所人口遷徙
      登記申請書及八十八年三月三十一日遷入戶籍登記申請書上之「乙○○」簽名
      字跡與系爭互助會簿第八頁右下方「乙○○」簽名字跡不符，揆諸前開說明，
      遷入戶籍登記申請書上之「乙○○」名義，無庸被上訴人本人親自辦理，該部
      分既然無法確定為被上訴人之親筆簽名，故應以前開印鑑登記申請書上可確定
      係被上訴人所親自簽名之簽名字跡為準，亦即系爭互助會簿上之被上訴人簽名
      ，確係被上訴人所親自簽名之筆跡無誤。故上訴人主張被上訴人參加系爭互助
      會，於七十二年十二月十日第四會次以二千零五十元標息標取會款，並於同年
      十二月十四日親蓋印章具領得標款二十三萬八千七百五十元之事實，堪信為真
      正。被上訴人否認參加系爭互助會、否認互助會簿上其名義簽名及印章之真正
      ，均無足取。從而，上訴人基於會款請求權請求被上訴人給付未繳納之會款，
      洵屬有據。
  三、上訴人主張被上訴人於七十二年十二月十日第四會次以二千零五十元得標，並
      於七十二年十二月十四日領取得標款二十一萬四千二百元後，嗣僅清償五萬元
      。準此，被上訴人應係繳納死會會款至第九次會期（即七十三年五月十日該次
      ），其自第十次會期（七十三年六月十日）起未繳納會款。依系爭互助會會單
      第三條開標日為每月十日，會款應於開標後五日內繳納清楚之約定（見卷附之
      互助會簿），則上訴人自七十三年六月十五日起得向被上訴人請求繳納第十會
      次之死會會款（參見最高法院二十八年上字第二０五號判例），其後並按月於
      每月十五日應繳納陸續到期之死會會款至系爭互助會七十五年一月十日（第二
      十九會次）如期完會為止。被上訴人自第十次會期起至第二十九會次完會止之
      共計二十期之死會會款均未繳納，是上訴人請求被上訴人給付會款二十萬元（
      10000元x20會次=200000元），為有理由。
  四、被上訴人雖抗辯上訴人之請求權已罹於時效云云，惟查，上訴人自七十三年六
      月十五日起至系爭互助會完會時之七十五年一月十五日止，得按月請求死會會
      款一萬元，已如前述，從其第十會次之會款請求權得行使之七十三年六月十五
      日起算，依民法第一百二十五條前段規定，上訴人之請求權消滅時效為十五年
      ，則第十會次之會款請求權應至八十八年六月十四日始罹於消滅時效。上訴人
      係於八十七年九月十六日向本院聲請支付命令，有上訴人支付命令聲請狀上之
      本院收文戳可稽，依民法第一百二十九條第二項第一款規定，生消滅時效中斷
      之效果，故上訴人行使之其會款請求權尚未罹於消滅時效。更何況尚有第十一
      會次至第二十九會次（完會）之會款請求權按月陸續各該月十五日到期得請求
      ，是被上訴人前開抗辯，非有理由。
  五、從而，上訴人請求被上訴人給付會款二十萬元及自支付命令送達翌日即八十七
      年十二月十八日起至清償日止，按年息百分之五計算之法定遲延利息，為有理
      由，應予准許。逾此金額之請求，則非有據，應予駁回。原審就上開應准許部
      分，為上訴人敗訴之判決，尚有未洽，上訴意旨求予廢棄改判，為有理由，爰
      由本院予以廢棄改判如主文第二項所示。至於上訴人之請求不應准許部分，爰
      判決為上訴人敗訴之判決，經核於法並無不合，上訴意旨求予廢棄改判，為無
      理由，應駁回其上訴。本院判命給付部分，被上訴人雖陳明願供擔保請准宣告
      免為假執行，惟因本件判命被上訴人給付之金額，經核並未逾一百五十萬元，
      依法本院判決後即告確定，故被上訴人陳明願供擔保請准宣告免為假執行，自
      無必要，附此敘明。
丁、本件事證已臻明確，其餘攻擊防禦方法，經審酌後認不影響判決結果，爰不一一
    論述。
戊、據上論結，本件上訴為一部有理由，一部無理由，依民事訴訟法第三百八十五條
    第一項、第四百三十六條之一第三項、第四百五十條、第四百四十九條第一項、
    第七十九條但書、第四百六十三條，判決如主文。
中　　　華　　　民　　　國　　九十一　　年　　 十一 　　月　　　一　　　日
                                    臺灣板橋地方法院民事第四庭
~B審判長法　官　陳財旺
~B　　　法　官　趙義德
~B　　　法　官　陳翠琪
右為正本係照原本作成。
本判決不得上訴。
中　　　華　　　民　　　國　　九十一　　年　　 十一 　　月　　　一　　　日
~B法院書記官　陳蒼仁
